臺灣橋頭地方法院刑事判決　
109年度審交易字第452號
公  訴  人  臺灣橋頭地方檢察署檢察官
被      告  陳振農


選任辯護人  謝育錚律師
上列被告因過失傷害案件，經檢察官提起公訴（109年度偵字第5
281號），本院判決如下：
    主  文
陳振農犯過失傷害致人重傷罪，處有期徒刑肆月，如易科罰金，
 以新臺幣壹仟元折算壹日。緩刑貳年。
    事  實
一、陳振農於民國108年10月14日19時12分許，駕駛高雄市政府
    環境保護局之車牌號碼000-00號資源回收車執行回收業務，
    沿高雄市阿蓮區忠孝路內側車道南往北行駛至該路段與信義
    路之交岔路口，欲左轉信義路時，本應注意轉彎車應讓直行
    車先行，而依當時天氣晴、夜間有照明、柏油路面乾燥無缺
    陷、道路無障礙物及視距良好等情，客觀上並無不能注意之
    情事發生，竟疏未注意及此，未禮讓直行車先行即貿然左轉
    ，適有陳柏宣騎乘車牌號碼000-0000號普通重型機車，沿忠
    孝路外側車道北往南直行，亦疏未注意行車時速不得超過50
    公里，貿然超速行駛至該路口，見狀煞車不及，2車遂發生
    碰撞（起訴書誤載為煞車後不慎自摔，業據公訴檢察官當庭
    更正），致陳柏宣人車倒地後向右前方滑行，再撞及朱正南
    停放路邊空地之車牌號碼0000-00號自用小客車，因而受有
    下頷骨骨折復位固定術後、創傷性蜘蛛膜下出血、肇因於腦
    傷之重度神經認知障礙症（失智症，起訴書原載為疑似傷後
    失智，業據公訴檢察官當庭補充）等傷害，已達於身體健康
    重大難治之重傷害。
二、案經陳柏宣訴由高雄市政府警察局湖內分局報告臺灣橋頭地
    方檢察署檢察官偵查起訴。
    理  由
壹、程序事項：
一、按被告以外之人於審判外之言詞或書面陳述，除法律有規定
    者外，不得作為證據。被告以外之人於審判外之陳述，雖不
    符刑事訴訟法第159條之1至第159條之4之規定，而經當事人
    於審判程序同意作為證據，法院審酌該言詞陳述或書面陳述
    作成時之情況，認為適當者，亦得為證據，刑事訴訟法第15
    9條第1項、第159條之5第1項分別定有明文。查本案判決所
    引證據屬傳聞證據部分，公訴人、被告陳振農、辯護人就上
    開傳聞證據，於本院準備程序及審理中，均同意具證據能力
    （見本院卷一第61頁；本院卷二第307頁至第308頁），而本
    院審酌該等傳聞證據作成時之情況，並無違法取證及證明力
    過低之瑕疵，亦認以之作為證據為適當，依前揭規定說明，
    自得為證據。
二、至其餘非供述證據部分，本院查無有何違反法定程序取得之
    情形，復經本院於審理中踐行證據調查程序，依刑事訴訟法
    第158條之4之反面解釋，認有證據能力。
貳、實體部分：
一、認定犯罪事實所憑之證據及理由：
    訊據被告陳振農固坦承其於上開時、地駕車因有前開疏未禮
    讓直行車先行即貿然左轉之過失情節，而與告訴人陳柏宣所
    騎乘之機車發生碰撞，造成告訴人受有上揭傷勢等情，惟辯
    稱：依照義大醫療財團法人義大醫院（下稱義大醫院）之鑑
    定報告，告訴人身心障礙等級僅為中度，活動參與及環境因
    素障礙領域及分數，在表現分數方面總分為60分，生活情境
    能力分數方面為61分，而領域8動作活動獨立分數為29分、
    能力分數亦為29，依其說明障礙分數為0-100分，且分數越
    高越嚴重等情判斷，應認告訴人所受傷勢並未達重傷害之程
    度等語。經查：
　㈠前揭被告有疏未禮讓直行車先行即貿然左轉之過失導致告訴
    人陳柏宣受有上開傷勢（尚未論及是否構成重傷）乙節，業
    據被告於偵查中、本院準備程序及審理時均自白不諱（見偵
    卷第20頁、本院卷一第119頁；本院卷二第264頁、第306頁
    、第319頁），核與告訴人陳柏宣於警詢、偵查之指述（見
    警卷第7頁至第10頁；偵卷第19頁至第20頁）、證人即朱正
    南於警詢之證述（見警卷第11頁至第13頁）等情節大致相符
    ，並有義大醫院109年2月4日開立之診斷證明書、108年10月
    18日手術同意書、108年10月14日、108年10月16日住院同意
    書、108年10月14日病危及潛在危險性通知單、道路交通事
    故現場圖、道路交通事故調查報告表㈠、㈡-1各1份、道路交
    通事故談話紀錄表3份、現場及車損照片26張、公路監理電
    子閘門證號查詢汽車駕駛人資料表、公路監理電子閘門車號
    查詢汽車車籍資料表各1紙在卷可參（見警卷第15頁至第23
    頁、第27頁至第53頁；本院卷一第19頁；本院卷二第257頁
    ）。
　㈡按汽車行駛至交岔路口，其行進、轉彎，應依下列規定：七
    、轉彎車應讓直行車先行，道路交通安全規則第102條第1項
    第7款定有明文。查被告領有職業大貨車駕駛執照，此有上
    開證號查詢汽車駕駛人資料表1紙在卷可查，且為具有社會
    生活經驗之成年人，自應注意上述道路交通安全規定，且依
    當時路況，又無不能注意之情形，竟疏未注意，因而致告訴
    人受有上開傷勢，被告應有過失，且被告之過失行為，核與
    告訴人之傷害間具有相當因果關係無疑，高雄市政府交通局
    車輛行車事故鑑定委員會109年9月24日案號00000000鑑定意
    見書、國立澎湖科技大學111年1月3日鑑定意見書（見本院
    卷一第73頁至第74頁；本院卷二第29頁至第45頁），亦同此
    見解。
  ㈢次按行車速度，依速限標誌或標線之規定，無速限標誌或標
    線者，應依下列規定：一、行車時速不得超過五十公里。但
    在設有快慢車道分隔線之慢車道，時速不得超過四十公里，
    未劃設車道線、行車分向線或分向限制線之道路，時速不得
    超過三十公里，道路交通安全規則第93條第1項第1款定有明
    文。查告訴人行駛之忠孝路外側車道並非慢車道，亦無設置
    速限標誌或標線，且有劃設車道線之道路，此觀諸卷附現場
    圖及現場照片自明，依前開規定，該路段之行車速限為時速
    50公里。本案車禍經本院囑託國立澎湖科技大學鑑定結果，
    認告訴人超速騎乘普通重型機車，為肇事次因乙節，此有前
    開鑑定意見書在卷足憑，而該鑑定書是以科學之方式，依據
    監視器、行車紀錄器畫面、佐以碰撞之點、各車行車距離，
    詳細推估告訴人及被告之車速、視野角度、遇緊急事故時之
    反應時間，自屬可信，告訴代理人亦表示沒有意見等語（見
    本院卷二第311頁），且依卷內所存證據，並未發現告訴人
    對於上述注意義務有何不能注意的情形，是告訴人若能依照
    速限行駛，其認知反應時間及距離會較為充足，兩車應不會
    發生碰撞或至少可以降低損害，告訴人卻疏未注意而超速行
    駛，亦是事故發生之部分原因，而可認與有過失，但此無解
    於被告刑事罪責之成立，一併說明。
　㈣被告雖以前詞辯稱告訴人之傷勢未達重傷，然按，稱重傷者
    ，除刑法第10條第4項第1至5款外，其他於身體或健康，有
    重大不治或難治之傷害，亦屬之，同法第10條第4項第6款定
    有明文，而本款之傷害，並不以須達於毀敗或嚴重減損之程
    度為必要，此與同條項第1款至第5款之傷害，法文規定須達
    於毀敗或嚴重減損之程度者不同（最高法院111年台上字第1
    103號刑事判決意旨參照）。而綜觀被告病情之變化，以及
    依據義大醫院診斷證明書、相關鑑定報告可知，告訴人之傷
    勢確實已達刑法第10條第4項第6款其他於身體或健康，有重
    大難治之傷害，分述如下：
　⒈上開義大醫院診斷證明書、病危及潛在危險性通知單，足見
    被告創傷性蜘蛛膜下出血，傷勢非輕。而告訴人因「肇因於
    腦傷之重度神經障礙症（失智症）」，致理解能力受損，於
    109年4月7日簡易智能測驗（MMSE）得分為16分（滿分為30
    分），屬中度認知功能損傷，同年7月30日臨床失智評估（C
    DR）得分為2分，屬中度失智，告訴人因上開病症而無法執
    行日常生活活動，其日常生活已受到重大影響等情，此有義
    大醫院110年3月2日義大醫院字第11000373號函1紙在卷可查
    （見本院卷一第141頁），足見告訴人所受之傷害，顯然會
    重大影響其日常生活。
　⒉復依照心理衡鑑暨治療處遇-心理衡鑑結果顯示：被告於108
    年11月9日簡易智能測驗結果是19分、於上開109年4月7日測
    驗結果則降為16分、於110年1月25日測驗結果再降為11分，
    失智評估得分亦為2分，且110年1月25日心理衡鑑結果結論
    與建議欄，亦清楚載明：告訴人於MMSE總得分為11分，顯示
    其整體認知功能落入缺損範圍。對比之前的分數，不僅落入
    顯著缺損範圍，且分數有隨時間進展逐步下降之趨勢，告訴
    人近期事務經常遺忘，且在學習新事物、問題解決及處理複
    雜事務皆有困難，平日需由他人備餐，洗澡、穿衣、如廁雖
    能自理，但品質不佳等語（見本院卷一第179頁至第181頁、
    第361頁至第363頁、第375頁至第379頁）。
　⒊再者，依據義大醫院醫師記載的被告病歷紀錄，亦可見被告
    之日常行為受到影響：
　⑴被告吃完9個麵包，卻沒有印象、認為下午1點多，實際上3點
    多、別人給他1000元卻不要，只要10元、100元等情（108年
    12月12日，見本院卷二第87頁）。
　⑵無法獨自往來醫院等情（109年4月23日，見本院卷二第87頁
    ）。
　⒋而告訴人於108年10月28日之道路交通事故談話紀錄表，尚可
    陳述：我騎車沿忠孝路外側車道往南直行，當時是綠燈等語
    （見警卷第37頁）；於109年3月12日警詢時，雖稱記憶有點
    混亂，但仍可陳述在阿蓮區忠孝、信義路口駕駛機車與被告
    駕駛之車輛發生車禍，並敘述車禍過程等語（見警卷第13頁
    至第15頁）；至本院110年1月19日開庭時，告訴人陳稱：不
    知道今天來幹什麼，聽不懂法官說的話等語，法官接著問：
    「如果你聽不懂法官講的話，為何會回答法官聽不懂？」告
    訴人則未答（見本院卷一第118頁至第119頁）；於本院111
    年10月27日審理程序中，法官問告訴人之意見時，告訴人沒
    有回答，也稱不知道現在在做什麼等語，法官問：「是否知
    道我是誰？」告訴人未答（見本院卷二第322頁），核與上
    開心理衡鑑的結果相符，可認被告整體之認知能力確實每況
    愈下。
　⒌又義大醫院109年6月11日、109年12月3日、110年3月4日、11
    0年11月25日、111年3月8日、111年10月20日開立之診斷證
    明書均載明「肇因於腦傷之重度神經認知障礙症（失智症）
    」（見本院卷一第125頁、第135頁、第183頁；本院卷二第8
    3頁、第85頁、第329頁），而與一開始109年2月4日診斷證
    明書記載之「疑似~傷後失智」不同，佐以上開心理衡鑑之
    結果、告訴人於本案審理時之表現，亦可見告訴人之病情於
    案發後顯有惡化，且歷次診斷書從109年6月11日至111年10
    月20日，均記載告訴人目前需要專人照顧等情，亦足徵被告
    現已無法自理生活。
　⒍重傷害定義的適用與涵攝既使用如此多的不確定法律概念，
    而使標準不明的情況，基於罪刑法定原則，應儘可能透過類
    型化使其明確化。為與醫學機能觀點相互對應，並提出一般
    性的適用標準，身心障礙者權益保障法第6條第3項授權訂定
    之「身心障礙者鑑定作業辦法」及衛生福利部所訂定的身心
    障礙者鑑定表所為的殘障鑑定，雖不得作為唯一的認定標準
    ，但該鑑定表所作的分類與判斷標準，仍不失作為建立類型
    化的參考準據。而告訴人現確實領有身心障礙證明，且程度
    為中度（見本院卷二第86頁），依據本院職務上所知悉，障
    礙程度分為輕度、中度、重度、極重度，告訴人已經醫療機
    構判斷為中度障礙等級，依照告訴人之身心障礙鑑定報告三
    、活動參與及環境因素障礙領域及分數，告訴人表現分數總
    分為60分、生活情境能力分數總分為61分，皆已過障礙分數
    的一半以上（障礙分數0-100分，分數愈高愈嚴重，見本院
    卷二第227頁至第228頁），難認告訴人之傷勢，對於生活沒
    有影響。再者，從該鑑定報告之各細項來看（詳如附表），
    告訴人認知、與他人相處、居家活動、工作與學習，皆有嚴
    重之障礙，甚至達到100分完全障礙之情況，告訴人就四處
    走動部分，雖沒有障礙，但依照社會通常概念，如果一個人
    認知、與他人相處、居家活動、工作與學習都受到嚴重影響
    ，即使他能隨意走動，應該也沒有辦法認為告訴人是一健康
    之人，難認沒有達到身體或健康，有重大難治之傷害。
　⒎又上開義大醫院110年3月2日之函文暨該院111年1月27日義大
    醫院字第11100124號函（見本院卷二第55頁），雖皆有記載
    告訴人未定期接受精神復健治療，是否有復原或改善之可能
    ，本院無法斷定等語，惟本院考量，告訴人其實並非沒有就
    醫，依據上開義大醫院111年10月20日的診斷證明書，告訴
    人於案發後已經數十次前往義大醫院精神科、神經外科就醫
    ，依據病例醫師也有開立藥物（見本院卷二第119頁、第125
    頁、第143頁、第149頁等），但如上所述，告訴人之智能測
    驗情況卻每況愈下，則縱使接受精神復健治療，是否能治癒
    或改善，也難以推斷，義大醫院也未稱如接受精神復健治療
    ，即有康復之可能。況且，每個家庭都有自己的困境，告訴
    代理人許祝如陳稱：我們都有上醫院拿藥回診，告訴人母親
    也是植物人，家中已經很苦，希望能體諒告訴人家中處境等
    語（見本院卷一第177頁、第179頁），而從上開就醫次數也
    難認告訴人沒有積極之治療，自不能單純以告訴人沒有去精
    神復健治療，而逕對被告為有利之認定。再者，刑法第10條
    第4項第6款除了規定「不治」外，亦有規定「難治」，即治
    療結果雖可回復基本功能，但已動用顯較一般相類病情繁複
    的醫療技術與資源之情況，若假設有能力之人，動用世界最
    先進之醫療技術、花費驚人之費用，而後幸運復原，如此卻
    可使遭訴的被告免於過失致重傷之責任，此應非事理之平。
　⒏綜上所述，告訴人於車禍後導致肇因於腦傷之重度神經認知
    障礙症（失智症），影響告訴人之生活自理，使告訴人認知
    、與他人相處、居家活動、工作與學習有嚴重（甚至完全）
    障礙，並領有中度身心障礙證明，且距離案發已逾3年，狀
    況並無好轉，甚至每況愈下，足認告訴人於本案交通事故所
    受之傷害已屬於身體、健康重大難治之重傷害，被告所辯並
    非可採。
  ㈤起訴書誤載告訴人「煞車後不慎自摔」，但被告所駕駛之資
    源回收車與被告所騎乘之機車2車有發生碰撞一節，此為被
    告所不爭（見本院卷一第36頁），核與告訴人於警詢時所述
    大致相符（見警卷第8頁），並有車損照片、上開澎湖科技
    大學鑑定意見書所附車禍影像及行車紀錄器錄影擷圖附卷可
    稽（見警卷第47至51頁；本院卷二第34至36頁）；另起訴書
    原記載告訴人受有「疑似傷後失智」此部分傷勢，乃依據義
    大醫院109年2月4日開立之診斷證明書內容而為認定，嗣告
    訴人於手術出院後持續至該醫院神經外科及神經科門診追踨
    治療，確認傷勢為「肇因於腦傷之重度神經認知障礙症（失
    智症）」，此有歷次診斷證明書及病歷資料在卷可查，檢察
    官均已當庭更正及補充，被告及辯護人亦無意見（見本院卷
    一第118頁至第119頁、本院卷二第305頁至第306頁），一併
    說明。
  ㈥綜上，本案事證明確，被告犯行堪以認定，應依法論科。
二、論罪科刑：
  ㈠核被告所為，係犯刑法第284條後段之過失傷害致人重傷罪。
    本案告訴人所受傷勢已達重傷害之程度，業經本院認定如前
    ，是起訴書認被告所為係涉犯刑法第284條前段之過失傷害
    罪，容有未洽，惟其社會基本事實同一，且業經檢察官當庭
    變更起訴法條論以前述罪名（見本院卷一第176頁；本院卷
    二第306頁），本院亦當庭告知被告所犯上開罪名，並並有
    進行辯論（見本院卷二第321頁至第322頁），無礙被告防禦
    權之行使，自應以檢察官變更後之法條而為審理，無庸再依
    刑事訴訟法第300條規定變更起訴法條，一併說明。
　㈡被告於肇事後留在現場，並主動向到場處理之員警坦承其為
    車禍肇事之人，此有高雄市政府警察局道路交通事故肇事人
    自首情形紀綠表1份（見警卷第57頁）在卷可查，符合自首
    要件，爰依刑法第62條前段規定減輕其刑。
  ㈢爰以行為人之責任為基礎，審酌被告駕車時未善盡上開注意
    義務，導致告訴人受有上開失智症之重傷害，需要人長期照
    護，並參告訴人年紀尚輕，對於告訴人及告訴人之家庭而言
    ，是無可彌補的之創傷，造成的損害非小，故本院認不應量
    處拘役、罰金，而應量處有期徒刑；不過被告並非故意為之
    ，且告訴人亦與有過失，就行為責任部分應予以考量，刑度
    上不應與被害人完全無過失時相比；並衡被告均坦承有過失
    ，但爭執是否構成重傷之犯後態度；暨已先給付新臺幣50萬
    元之賠償金給告訴人，此有刑事陳報狀所附告訴人第一銀行
    存摺封面影本、被告郵政跨行申請書各1份在卷可參（見本
    院卷二第333頁至第337頁）；再參告訴人代理人於本院審理
    時陳稱：沒有一定要讓被告入監服刑，我們家都這樣了，也
    不想他們家變這樣等語（見本院卷二第323頁）；末衡被告
    國中畢業之智識程度、退休、經濟狀況勉持、沒有人需要扶
    養、與兒子太太同住等一切情狀，量處如主文所示之刑，並
    諭知如易科罰金之折算標準。
　㈣被告雖未與告訴人達成和解，惟本院考量下列事項，並參考
    法院加強緩刑宣告實施要點所示，仍認為給予緩刑為適當：
　⒈審酌被告係初犯，之前並無前科紀錄，是因過失犯罪，本院
    衡酌一切情況後，量處有期徒刑4月，符合上開要點第2點第
    1款、第2款、第3點。
　⒉雙方雖未達成和解，但此是因為涉及之金額龐大，另涉及勞
    動力減損等鑑定，尚需時間仔細計算，且被告已先給付50萬
    元的賠償金，50萬應可讓告訴人之家庭解燃眉之急，故本院
    認被告尚有和解之誠意。
　⒊另如上所述，告訴代理人於本院審理時亦稱，不希望被告入
    監，如果被告願意先賠償部分金額，同意給予緩刑等語（見
    本院卷二第323頁）。
　⒋是本院認為被告因一時失慮偶罹刑典，經此偵審程序，應知
    所警惕，而無再犯之虞，已收刑罰預防之效，若再加諸刑罰
    於被告身上，恐無增加矯正與預防之實益，是爰依刑法第74
    條第1項第1款規定，宣告緩刑2年，以符合刑法就初犯應朝
    寬厚方向及修復式司法之刑事政策。
據上論斷，應依刑事訴訟法第299條第1項前段，判決如主文。
本案經檢察官陳俊宏提起公訴，檢察官靳隆坤到庭執行職務。
中　　華　　民　　國　　111 　年　　11　　月　　30　　日
                  刑事第五庭    法　官  黃志皓
以上正本證明與原本無異。
如不服本判決應於收受判決後 20 日內向本院提出上訴書狀，並
應敘述具體理由。其未敘述上訴理由者，應於上訴期間屆滿後20
 日內向本院補提理由書 (均須按他造當事人之人數附繕本)「切
勿逕送上級法院」。
中　　華　　民　　國　　111 　年　　11 　　月　 30　　日
                                書記官  謝怡貞
附表：告訴人身心障礙鑑定報告（見本院卷二第228頁）
三、活動參與與環境因素障礙領域及分數
（障礙分數0-100分，分數愈高愈嚴重）
領域 表現分數 生活情境能力分數 領域 表現分數 生活情境能力分數 領域 表現分數 生活情境能力分數 D1認知 75 75 D2四處走動 0 0 D3生活自理 50 60 D4與他人相處 92 92 D5-1居家活動 100 100 D5-2工作與學習 100 100 D6社會參與 38 38    總分 60 61 
領域8動作活動：
1.獨立分數29
2.能力分數29

附錄本案所犯法條全文：
中華民國刑法第284條
因過失傷害人者，處1年以下有期徒刑、拘役或10萬元以下罰金
；致重傷者，處3年以下有期徒刑、拘役或30萬元以下罰金。